【裁判字號】    98,台上,359
【裁判日期】    980122
【裁判案由】    擄人勒贖
【裁判全文】
最高法院刑事判決              九十八年度台上字第三五九號
上  訴  人  台灣高等法院台中分院檢察署檢察官
上  訴  人  丙○○
（被  告）
選任辯護人  林松虎律師
            王炳輝律師
上  訴  人  甲○○
（被  告）
            丁○○
被      告  乙○○
上列上訴人等因被告等擄人勒贖案件，不服台灣高等法院台中分
院中華民國九十七年八月十九日第二審更審判決（九十七年度上
更(一)字第一○六號，起訴案號：台灣台中地方法院檢察署九十五
年度偵字第二五七三四號、九十六年度偵字第一九五六號、偵緝
字第四六一號「原判決漏載後二案號」），提起上訴，本院判決
如下：
    主  文
原判決關於丙○○、乙○○部分均撤銷，發回台灣高等法院台中
分院。
其他上訴駁回。
    理  由
一、發回（即丙○○、乙○○）部分：
本件原判決撤銷第一審關於上訴人丙○○部分科刑之判決，改判
仍論處丙○○共同意圖勒贖而擄人罪刑（累犯，判處有期徒刑五
年六月）。並以被告乙○○被訴與其胞兄謝鵬郎（通緝中）、已
判決確定之鄭康成、甲○○、丁○○及丙○○基於意圖勒贖而擄
人之共同犯意聯絡，於民國九十五年十一月八日，由鄭康成、甲
○○、丁○○與綽號「阿明」之成年男子共同執行擄禁被害人戊
○○之行為，並命邵某聯絡友人周子定籌款新台幣三百萬元取贖
，嗣因犯行遭警方發現偵辦，乃於未經取贖前將邵某釋放等情，
認所為共同涉犯刑法第三百四十七條第一項之擄人勒贖罪嫌，因
其犯罪不能證明，遂將第一審關於乙○○部分科刑之判決撤銷，
改判諭知乙○○無罪。固均非無見。
惟查：(一)、原判決認定九十五年十一月六日下午五時許，甲○○
駕駛鄭康成租得之○八五○－HW號TOYOTA牌銀色自用小客車搭載
謝鵬郎、鄭康成至台中市○○路之順成泡沫紅茶店，其後丙○○
亦偕同丁○○及綽號「阿明」者到場，六人乃基於擄人勒贖之犯
意聯絡，商議當晚對戊○○擄人勒贖相關事宜，最後決定由甲○
○、鄭康成、丁○○及「阿明」下手擄人，因乙○○所有位在忠
孝路之房屋業經法院拍賣，故將拘禁地點改為台中市○○○街四
十三號福聯新城丙區地下停車場等情。然丙○○始終否認渠於九
十五年十一月六日下午曾至順成泡沫紅茶店與謝鵬郎等人見面，
為本件擄人勒贖之謀議。而觀諸梅某所使用之00000000
00號行動電話（序號為000000000000000），
於九十五年十一月六日下午五時以後，迄至當日下午十二時止，
其電話通聯之基地台位置，或在台中市○區○○里○○街、南京
東路，或在同市○區○○○路、美村路、精誠路，或在北屯區○
○路、崇德路，或在北區○○○路、華美街，或在南屯區○○路
、西屯區○○路等地，並未在該順成泡沫紅茶店位處之台中市○
區○○路二段一三五之一號十二樓頂之基地台涵蓋範圍內（見一
審卷(一)第一一八頁至第一二四頁）。是原判決該項事實認定要與
上開卷證不相符合，而有證據上理由矛盾之違法。(二)、丙○○上
開使用之行動電話於九十五年十一月六日十六時四十四分、四十
五分與0000000000號行動電話（序號為000000
000000000）之通聯，固係在台中市○區○○路二段一
三五之一號十二樓頂之基地台涵蓋範圍內，然據中華電信股份有
限公司函覆原審法院，指該通話紀錄，其每列紀錄之歸屬，需由
手機之序號來判斷，依此，上開二電話通聯所指基地台坐落位置
，似均係指為「發話」，即該0000000000號行動電話
而言（見一審卷(一)第一一八頁、原審上訴卷(二)第六頁），則能否
依此即認梅某於上開通話期間，係在台中市○區○○路二段一三
五之一號十二樓頂之基地台涵蓋範圍內之順成泡沫紅茶店，即非
無疑。丙○○之選任辯護人於原審此次更審已具狀執此為有利之
辯解（見原審更(一)卷(二)第一七二頁正、背面）。原判決對之未說
明不採之理由，應有理由不備之違法。(三)、原判決於理由內係以
甲○○、鄭康成二人於偵查中、渠二人於第一審法院法官羈押訊
問及渠等於檢察官起訴後將之移審至第一審法院為訊問時之供詞
，乃認丙○○確有指示其手下丁○○及綽號「阿明」者，並夥同
其等參與本件擄人勒贖犯行。復以丁○○於原審審理時，經審判
長訊以渠是否為丙○○之手下時，亦為肯認之回答，因而將陳、
鄭二人嗣於審判中所為有利丙○○之供證，予以摒棄不採（見原
判決第四十一、四十二頁）。然稽諸卷證，丁○○於原審此次更
審審理，係經丙○○之選任辯護人行交互詰問，詢以「你是誰的
小弟？」時，答稱其係謝鵬郎之小弟，係聽謝鵬郎指揮等語（見
原審更(一)卷(二)第一一五頁正、背面），並未坦認其係丙○○之手
下。是原判決理由以丁○○於原審審理時坦認係丙○○之手下，
而為對渠不利之認定，要與該卷證亦不相符，同有證據上理由矛
盾之違失。(四)、原判決於諭知乙○○無罪之理由內，係依憑證人
戊○○與原審共同被告甲○○、鄭康成、丁○○、丙○○之供詞
，認乙○○未有參與分擔本件擄人勒贖之構成要件行為。渠最初
或係因其兄謝鵬郎之故，而有動念欲參與本件擄人勒贖，致向鄭
康成、甲○○徵詢參加意願，然鄭、陳二人參與本件與否，本繫
於渠二人自己之意願。且並無證據證明渠曾參與謝鵬郎、丙○○
、甲○○、丁○○、鄭康成等人於九十五年十一月六、七日在順
成泡沫紅茶店之謀議，而乙○○先前邀約鄭康成加入之舉，尚難
謂係以合同之意思而參與犯罪，所參與者係屬犯罪構成要件以外
之行為，並非共同正犯，亦不能認係該擄人勒贖罪之幫助犯或預
備犯，僅能認係陰謀犯範疇，而刑法第三百四十七條之擄人勒贖
罪，並無處罰陰謀犯之明文。因認渠被訴涉犯擄人勒贖罪之犯罪
不能證明，而為對其有利之認定。然教唆他人使之實行犯罪行為
者，為教唆犯。教唆犯之處罰，依其所教唆之罪處罰之。刑法第
二十九條第一、二項定有明文。所謂教唆犯，係指行為人對於本
無犯罪意思，或雖有犯罪意思，而尚未決定之特定人，基於教唆
犯罪之故意，唆使其產生犯罪之決意者而言。鄭康成於九十五年
十一月十一日檢察官訊問時證稱乙○○於九十五年八月間問伊，
有一個案子伊是否要參與，說係一個黑吃黑的案子，對方絕不敢
報警，其胞兄謝鵬郎要出來處理，計畫擄人勒贖，要伊考慮看看
，約隔一個月，乙○○告訴伊準備要行動了，問伊是否準備要參
加，因當時伊正失業，且小孩需要撫育，伊想拼一次看看，就同
意參與。至同年十月初才正式執行該擄人勒贖計畫，謝鵬郎有僱
請一些俗稱「小蜜蜂」之人跟蹤戊○○之行蹤，並稱乙○○係邀
伊加入本件擄人勒贖之人，因乙○○在台中市○○路有房屋，謝
鵬郎原擬將擄得之人質放在該處，故邀伊加入等語，而甲○○於
同日檢察官偵查時亦證稱伊出獄後才認識鄭康成，係在台中市○
○路乙○○住處認識鄭某，乙○○表示這陣子大家都沒有錢，看
能不能賺到戊○○黑吃黑毒品所獲利之金錢，後來謝鵬郎就指示
伊與鄭康成一起去PUB（指戊○○經營之時尚羅比PUB）察看，該
次就拿戊○○名片等語，鄭康成嗣於另次偵查中到庭供證，亦稱
乙○○係找伊加入本件擄人勒贖計畫之人，迨至第一審訊問時，
仍為相同意旨之陳述，稱伊參與本案，當初係乙○○向伊提議的
，第一次係九十五年七月間，在謝某台中市○○路租屋處，向伊
提起，第二次係在同年九月間，在同一地點，當時甲○○亦在場
等語，而甲○○於第一審同日訊問時亦稱整件事情在未動手之前
，伊有聽到乙○○對鄭康成表示戊○○與周子定黑吃黑毒品，有
賺到一條錢，如果跟其討債，就以黑吃黑方式為之等語（見他字
六七九二號卷第二十七頁、第四十頁、第四十六頁、二五七三四
號偵卷第十三頁、一審卷第三十八頁、第四十二頁）。凡此似徵
鄭康成所以決意參與本件擄人勒贖犯行，其起源係因乙○○告知
其胞兄謝鵬郎有此犯罪計畫，乃出言相邀，誘之以利，予以慫恿
所致，而鄭某嗣確因之萌生犯罪決意，並進而實際參與本件擄人
勒贖犯罪之實行。則乙○○縱未參與本件擄人勒贖罪之犯罪構成
要件行為，亦未有該罪之幫助、預備情事，然倘若原無犯罪意思
之鄭康成，既因其邀約、慫恿，而產生犯罪決意，並實際參與本
件擄人勒贖罪之實行，謝某對此似應成立該罪之教唆犯。原判決
於理由內亦引用鄭康成、甲○○上開偵查中之供證，但對於乙○
○所為，應否成立擄人勒贖罪之教唆犯罪責，則未置一詞予以論
斷說明，應有判決理由不備之違法。以上，或係檢察官及丙○○
上訴意旨所指摘，或為本院得依職權調查之事項，應認原判決關
於丙○○、乙○○部分仍有撤銷發回更審之原因。又甲○○、鄭
康成與丙○○等人於擄禁被害人後，尚未取贖前，即將被害人釋
放，原判決因之於理由內說明應依刑法第三百四十七條第五項「
前段」規定減輕其刑，然其論結欄內引用法條將之載為刑法第三
百四十七條第五項「後段」，顯係誤載。案經發回，更審判決對
此宜予注意，併此敘明。
二、駁回（即甲○○、丁○○）部分：
按刑事訴訟法第三百七十七條規定，上訴於第三審法院，非以判
決違背法令為理由，不得為之。是提起第三審上訴，應以原判決
違背法令為理由，係屬法定要件。如果上訴理由書狀並未依據卷
內訴訟資料，具體指摘原判決不適用何種法則或如何適用不當，
或所指摘原判決違法情事，顯與法律規定得為第三審上訴理由之
違法情形，不相適合時，均應認其上訴為違背法律上之程式，予
以駁回。本件原審經審理結果，認為上訴人甲○○、丁○○之擄
人勒贖犯行，均罪證明確，因而撤銷第一審關於渠二人部分科刑
之判決，改判仍皆論處甲○○、丁○○共同意圖勒贖而擄人罪刑
（其中甲○○為累犯，二人均處有期徒刑五年二月），已詳敘其
調查、取捨證據之結果及憑以認定犯罪事實之心證理由。並就甲
○○、丁○○否認之供詞及其等所辯各語認非可採，予以論述。
原審對於甲○○聲請傳訊證人單台聲，以證明謝鵬郎因知悉陳某
出獄後有受託幫人處理討債業務，乃邀其處理渠與周子定間之債
務，以及丁○○聲請傳訊證人周子定，以釐清渠與謝某間之債務
關係等，如何未具有調查必要性，已於判決理由內加以說明，則
原審未再傳訊該二證人，要不能指原判決有證據調查職責未盡之
違法。而丁○○確有參與本件擄人勒贖犯行，除據渠坦承不諱，
並經共同正犯甲○○及已判決確定之鄭康成於偵、審中供證屬實
，且所供相符，則渠是否係丙○○之手下，要與渠本件擄人勒贖
犯行成否之判斷無涉。則鄭康成、甲○○、丙○○於原審審理時
縱未證實黃某係丙○○之手下，而丁○○對此亦未坦承，仍不能
認係對丁○○有利之證據，原判決對此未加說明，應無理由不備
之違誤。即原判決於理由內雖誤認丁○○於原審審理時曾坦認係
丙○○之手下，然此既於渠本件犯行之成立不生影響，亦不能執
以指原判決違法。是甲○○、丁○○二人以上情指摘原判決關於
渠二人部分違背法令，核與法律規定得為第三審上訴理由之違法
情形，不相適合。而渠等其餘上訴意旨，則係就屬原審採證認事
職權之行使及原判決已說明事項，徒憑己見，任意指摘，且仍為
單純事實之爭執，均不能認係適法之第三審上訴理由。依上揭說
明，甲○○、丁○○二人之上訴均違背法律上之程式，皆應予駁
回。
據上論結，應依刑事訴訟法三百九十七條、第四百零一條、第三
百九十五條前段，判決如主文。
中    華    民    國  九十八  年    一    月  二十二  日
                      最高法院刑事第四庭
                          審判長法官  張  淳  淙
                                法官  劉  介  民
                                法官  張  春  福
                                法官  蔡  彩  貞
                                法官  林  俊  益
      本件正本證明與原本無異
                                      書  記  官
中    華    民    國  九十八  年    二    月    五    日
                                                      K


司法院資訊處製作；財團法人民間司法改革基金會備份。
